【裁判字號】    98,訴,935
【裁判日期】    981028
【裁判案由】    強盜
【裁判全文】
臺灣高雄地方法院刑事判決               98年度訴字第935號
公  訴  人  臺灣高雄地方法院檢察署檢察官
被      告  甲○○
選任辯護人  邱明政律師（法律扶助）
上列被告因強盜案件，經檢察官提起公訴（98年度偵字第9938號）
，本院判決如下：
    主  文
甲○○犯攜帶兇器強盜未遂罪，處有期徒刑肆年捌月。
    事  實
一、甲○○因在外積欠債務無力清償，竟意圖為自己不法之所有
    ，而基於強盜之犯意，於民國98年3 月25日11時20分許，攜
    透明膠帶1 捲及客觀上足對人之生命、身體具有危險性，可
    供兇器使用之美工刀1 支，前往高雄市○○區○○路33 號
    乙○○住處，在門口透過紗窗看見屋內有人在觀看電視股票
    節目，即以美工刀割紗門，欲侵入屋內乘住戶不備，以膠帶
    捆束其手腳以洗劫財物，但發現無法順利割破紗門，乃決定
    入內與之攀談，再伺機控制其身體，於是故意敲打紗門，屋
    內之乙○○聽見有人敲門，便去應門，發現敲門之人係年屆
    六旬之老翁，因此沒有任何心防，甲○○見乙○○相迎，乃
    假意詢問乙○○是否係「陳先生」（日語），乙○○回答不
    是，甲○○就佯裝走向一旁之自助餐店，剛走了2 、3 步又
    掉頭回來，二度詢問乙○○是否係「陳先生」，乙○○否認
    ，甲○○接著表示有事相談，乙○○不疑有他，開門讓甲○
    ○進入屋內，不意甲○○進屋後，臉色頓時遽變，開口要求
    乙○○坐下，乙○○不肯，甲○○即大聲喝令其坐下，乙○
    ○因此往後倒退一步，此時，甲○○便從塑膠袋內取出預先
    備妥之美工刀，乙○○見狀即謂屋前就是郵局有警衛駐守，
    不要輕舉妄動，甲○○不予理會，告訴乙○○伊在外積欠債
    務需要新台幣（下同）20萬元跑路費，乙○○回答其身上沒
    錢，甲○○突然近身持美工刀朝乙○○頸部附近劃落，致使
    乙○○不能抗拒，僅本能地往後閃開，甲○○隨即又往前跨
    一步，朝其頸部周圍劃第二刀，所幸都被乙○○躲開，趕緊
    繞到沙發另外一頭，甲○○便又繞過沙發追將過來，乙○○
    步步敗退，退到廚房門口，立刻衝入廚房拿起菜刀至客廳與
    甲○○對峙，乙○○刻意讓甲○○靠近大門，想讓甲○○知
    難而退，自行離去，豈料甲○○非但不肯離去，猶執美工刀
    劃向乙○○身體，乙○○於是持菜刀一陣亂揮，使甲○○不
    能欺近身來，過程中砍中甲○○左肩1 刀及左手腕1 刀，甲
    ○○氣勢為之一弱，倒退兩步不小心踢到地上花瓶，乙○○
    見機不可失，拔腿就往大門方向跑，甲○○看見馬上撿起破
    掉的花瓶擲向乙○○，然箭未中矢，乙○○於是順利奪門而
    出，並用腳頂住紗門，甲○○因此無法順利取得財物而未得
    逞。且因甲○○無法逃出，便將門口第二道玻璃門反鎖，奔
    向2 樓浴室想找醫藥箱包紮傷口，沒找到醫藥箱，便把美工
    刀丟入馬桶後沖水，但沒能把美工刀沖走，跟著把透明膠帶
    丟入垃圾桶，再到2 樓陽台，打算把美工刀穿過鐵窗扔出去
    ，沒想到美工刀被卡在2 樓陽台的隔熱浪板凹槽中間，之後
    拖著疲憊的身軀下樓躺在地板上。嗣民眾聽見乙○○呼叫乃
    報警處理，警方隨後於同日11時40分許，在屋內逮捕倒臥1
    樓地板之甲○○，並起獲作案用美工刀1 支及透明膠帶1 捲
    等物，始悉上情。
二、案經高雄市政府警察局三民第二分局報請臺灣高雄地方法院
    檢察署檢察官偵查起訴。
    理  由
一、證據能力部分：
（一）證人即被害人乙○○於警詢中之供述，係屬被告以外之人
      於審判外之陳述，為傳聞證據。惟經其於本院審理中到庭
      作證，其證述內容與先前於警詢中之供述並無不符，即無
      傳聞法則例外之適用，而應認其於警詢中之供述，無證據
      能力。
（二）證人乙○○於偵訊中，向檢察官所為之供述，係屬被告以
      外之人於審判外之陳述，為傳聞證據，原則上無證據能力
      。惟其於偵訊中業經依法具結，擔保其陳述內容之信用性
      ，又無其他顯有不可信之情形，並於本院審理中，經以證
      人身分傳喚到庭，依法具結陳述，並就其先前在檢察官訊
      問時所為之陳述，予被告對質詰問之機會，且本院審理時
      ，並再就其上開偵訊筆錄告以要旨，由被告、辯護人依法
      辯論，有本院審判筆錄可考。則被告對證人之對質詰問權
      及防禦權，業經合法保障，該證人於偵訊中之供述，自有
      證據能力，而得作為本件判決之基礎。
（三）卷附其餘證據資料，其中各項言詞或書面傳聞證據部分，
      縱無刑事訴訟法第159 條之1 至第159 條之4 或其他規定
      之傳聞證據例外情形，惟檢察官、被告及辯護人於本院審
      理中均明示同意列為證據，經本院審酌上開證據之取得過
      程並無瑕疵，又與待證事實具有關聯性，證明力亦非明顯
      過低，採為本案證據具有適當性，依刑事訴訟法第159 條
      之5 第1 項規定，得為證據。
（四）又傳聞法則乃對於被告以外之人於審判外之言詞或書面陳
      述，亦即針對被告以外之人於審判外以言詞或書面所為之
      供述證據所為之規範。卷附現場照片18張，乃以科學、機
      械之方式對於查獲當時之情況所為忠實且正確之紀錄，性
      質上並非供述證據，故無傳聞法則之適用，於此又查無不
      得為證據之狀況，自均具有證據能力。再本件扣案美工刀
      、膠帶，皆為警方依法扣押，均具有證據能力。
二、訊據被告固不否認有持美工刀前往被害人住處，惟矢口否認
    有何強盜犯行，並辯稱：我是缺錢想要去闖空門，沒有要強
    盜的意思，而且我一進去就向乙○○表示可以報他股票的明
    牌，但要給20萬元，並不是一進去就拿刀要錢云云。辯護人
    亦以：被告並沒有要以傷害被害人之方式取得財物，且被害
    人亦可持菜刀揮舞自衛，尚未達到致使不能抗拒之程度，被
    告頂多構成恐嚇取財未遂罪而已等語。經查：
（一）甲○○於98年3 月25日11時20分許，持透明膠帶1 捲及美
      工刀1 支，前往高雄市○○區○○路33號乙○○住處，先
      敲打紗門使乙○○前來應門，並假意詢問乙○○是否係「
      陳先生」（日語），乙○○回答不是，甲○○就佯裝走向
      一旁之自助餐店，剛走了2 、3 步又掉頭回來，二度詢問
      乙○○是否係「陳先生」，乙○○否認，甲○○接著表示
      有事相談，乙○○不疑有他，開門讓甲○○進入屋內，甲
      ○○向乙○○要求給付20萬元，乙○○拒絕而與甲○○發
      生爭執，後因甲○○持有美工刀，乙○○趁靠近廚房之空
      檔，持菜刀與甲○○對峙，嗣二人分持美工刀及菜刀進行
      打鬥，過程中，甲○○左肩及左手腕各中1 刀而受傷，乙
      ○○見狀奪門而出，並且用腳頂住紗門，甲○○無法逃出
      ，便將門口第二道玻璃門反鎖，奔向二樓浴室想找醫藥箱
      包紮傷口，沒找到醫藥箱；又把美工刀丟入馬桶後沖水，
      但沒能把美工刀沖走；跟著把透明膠帶丟入垃圾桶，再到
      二樓陽台，打算把美工刀穿過鐵窗扔出去，沒想到美工刀
      被卡在二樓陽台的隔熱浪板凹槽中間，之後拖著疲憊的身
      軀下樓躺在地板上，為據報趕來之員警查獲等情，業據證
      人乙○○於偵訊及本院審理中證述明確，並有高雄市政府
      警察局三民第二分局扣押筆錄及扣押物品目錄表、財團法
      人長庚紀念醫院高雄分院診斷證明書、本院98年7 月13日
      勘驗筆錄、陽明派出所員警所繪製之平面圖各1 份、現場
      照片18張、扣案之美工刀1 把、膠帶1 捲（偵卷第13-1 5
      頁、第16頁、第24-32 頁、第40-42 頁，審訴卷第12頁、
      第27頁背面，本院卷第20頁、第31-33 頁）在卷可稽。此
      部分事實，堪以認定。
（二）被告雖辯稱：我只是要竊盜，沒有要強盜的意思，所以我
      進去的時候並沒有拿美工刀指著被害人；而且我是跟他說
      ，要以報明牌的方式換20萬元，並沒有要他給我跑路費云
      云。惟證人乙○○於本院審理中證稱：被告一進門就叫我
      在椅子那邊坐，我問他什麼事情，他就口氣不好，我心中
      知道情況不對，就不由自主往後對，我說這是我家，有什
      麼事情你就說，他就拿出美工刀握在手裡，我知道美工刀
      的厲害，他抓在手上，用台語跟我說他在跑路要20萬元，
      沒有跟我說要報明牌的事情，我跟他說你不要亂來，20萬
      我沒有，然後他就拿美工刀劃過來等語（本院卷第31-32
      頁）。經衡證人與被告之間素不相識，若非真有此事，證
      人實無須誣陷被告於罪。況被告於本院審理中自承：當時
      因財務吃緊，才會犯下大錯等語。則被告既有財務壓力，
      逼不得已而出此下策，又帶有美工刀在身上，自當以暴力
      方式獲取財物較為快速，怎會費時與被害人交涉？豈不徒
      增事跡敗露之機會？是證人所述，應可採信。可見被告並
      非藉詞報明牌，而係直接告知要被害人交付20萬元跑路費
      。被告又辯稱：當時我身上雖然有美工刀1 把及膠帶1 捲
      ，但美工刀是用以割破紗門的，膠帶是為了綑綁東西，方
      便帶走所用等語。然若被告真係為了竊取財物，為何要以
      膠帶綑綁財物？而非以較便於裝取大量財物、容量較大之
      塑膠袋為之？是報告所辯，顯不合常情。其所攜帶之膠帶
      顯係為了要用以綑綁被害人之手腳，限制其行動自由，而
      非用以綑綁財物，始為真實。再被告雖辯稱：我沒有不法
      所有之意圖云云。惟按所謂意圖為自己或第三人得不法利
      益，係指自己或第三人在法律上不應取得之利益，意圖取
      得或使其取得者而言（最高法院97年度台非字第80號判決
      意旨參照）。被告既明知其無正當權限要求被害人乙○○
      交付20萬元，仍持美工刀要脅，是被告所為，難認無不法
      利益之意圖。故被告前開所辯，顯與事實不符，均無足採
      信。
（三）辯護人雖辯稱：被害人仍可持菜刀自衛，是本件被告之犯
      行，尚未達到使被害人不能抗拒之程度，應不構成強盜罪
      ，至多僅構成恐嚇取財罪等語。惟查：
   1、按刑法強盜罪之所謂「至使不能抗拒」，係指行為人所施
      用之強暴、脅迫手段，就當時之具體事實，予以客觀之判
      斷，足使一般人身體上或精神上達於不能或顯難抗拒之程
      度而言；且所謂「至使不能抗拒」，祗須行為人所用之強
      制手段，足使被害人「發生恐怖而抑制其抗拒作用」為已
      足，並非以「被害人完全喪失抗拒能力」為要件；次按恐
      嚇取財與強盜罪，二者就其同具有不法得財之意思，及使
      人交付財物而言，固無異趣，但就被害人是否喪失意思自
      由，不能抗拒言之，前者被害人尚有意思自由，後者被害
      人之意思自由已被壓制，達於不能抗拒之程度，故恐嚇取
      財罪，其恐嚇行為雖不以將來之惡害通知為限，即以目前
      之危害相加，亦屬之。但必其強暴、脅迫手段，尚未使被
      害人達於不能抗拒之程度始可，如其強暴、脅迫行為，已
      使被害人喪失意思自由，達於不能抗拒之程度，即應構成
      強盜罪，而非恐嚇取財罪。又強盜罪與恐嚇取財罪固以被
      害人是否因被告之加害行為達於不能抗拒之程度為其主要
      區分標準，而審酌此情狀，自應以行為當時客觀時、地、
      人、物等情狀及被害人主觀上之意識為斷（最高法院98年
      度台上字第3943號、第4757號判決意旨參照）。
   2、本件被害人乙○○如何於上開時地遭被告以持美工刀強暴
      、威脅之方式，致使其不能抗拒，欲強取其財物，惟因被
      害人奮力抵抗，始未得逞等情，業據證人即被害人乙○○
      於偵查及本院審理中證述綦詳。依證人乙○○於偵查及本
      院審理中證稱：當時被告一進來就叫我在椅子那邊坐，並
      以台語跟我說他在跑路，要20萬元，我說20萬元我沒有，
      他就拿美工刀往我脖子劃過來，要殺我，並不是作勢而已
      ，而且因為我們身高差不多，所以他拿刀的高度剛好是我
      的脖子，我因此往後退，如果我沒有閃躲的話，美工刀就
      劃到我了，但他又往前一步拿刀子往我脖子劃去，我還是
      閃躲，並繞到沙發的另一邊，他見狀跑過來要堵我，我就
      趁機跑進廚房拿菜刀出來，並問他到底要怎樣，想給他機
      會離開，他卻還不想走，又拿刀劃向我的身體，我只好拿
      菜刀揮舞，讓他不要接近我，後來他的血就冒出來，並後
      退兩步踢倒花瓶，離我有一段距離，我這時就跑向大門要
      往外衝，他看到我跑向大門，就拿花瓶碎片砸我，但沒有
      砸到，我就把紗門抵住，不讓他出來，並叫鄰居幫我報警
      ，他出不來就把我的玻璃門反鎖等語（偵卷第40-42 頁，
      本院卷第31-33 頁）。可見被告並非藉詞報明牌，而係直
      接告知要被害人交付20萬元跑路費。且被告進入被害人住
      處時，被害人身旁並無其他工具得以防身，被告僅因被害
      人不願交付20萬元，即向被害人之頸部揮舞其所攜帶之美
      工刀，若非被害人閃躲，即足以傷及頸部。佐以被告作案
      所持之美工刀業經扣案，其材質為鐵製，全長21.5公分，
      刀刃部分長約6 公分，業經本院勘驗在卷（審訴卷第27頁
      背面），能輕易傷害人體甚或取人性命。復衡，人賴以維
      生傳輸血液之頸部動脈及傳輸空氣之氣管俱在頸項咽喉之
      內，以利刃割喉，必然危及生命，是一般人若遭人以銳利
      刀器近距離揮砍頸部，該受此強暴、脅迫之人，生命、身
      體面臨如此高度之風險下，難以評估如不聽從指示所可能
      導致的後果，以生命、身體法益之價值而言，亦不得強令
      被害人承受此種風險，足認被害人已達不能抗拒之程度。
      而被告乃一智識正常之成年人，對於持刀劃向人體頸部之
      行為，當必使受強暴、脅迫之人心生畏怖不能抗拒乙節，
      要難諉為不知。則被害人當時隻身在家，見被告有持美工
      刀朝其頸部揮砍之強暴行為，身旁又無適當工具可資抵抗
      ，若非被害人適時閃躲，必當遭美工刀劃傷頸部，而造成
      被害人之生命危險，且被告於被害人閃躲後，復趨前揮砍
      ，依當時客觀情狀，一般正常智識程度之人於相同情形下
      ，當發生恐怖而抑制其抗拒能力（即意思自由已受到壓制
      ）等事實，應堪認定。雖嗣後被害人向後閃躲，找到機會
      進廚房拿菜刀抵抗，然被害人並非自始即持菜刀反抗，且
      被害人亦未受過特殊訓練，其取得菜刀之後，係隨意揮砍
      ，而非冷靜、有步驟之回擊。是被告前以美工刀揮砍被害
      人，其強盜犯行已然成立，即便事後被害人持菜刀反抗，
      亦與其自始即謀以菜刀反擊有別，尚難因此即認被害人之
      抵抗能力並無減弱，而有影響被告強盜犯行成立之情形。
      是辯護人前開所辯，要難採信。
（四）綜上，被告確有以美工刀揮砍被害人之頸部，使被害人精
      神後有壓迫，無法抗拒，並藉此向被害人要求交付20萬元
      之行為。被告上揭辯解，核與實情有間，無非均係卸責規
      避之詞，均不足採信。本件事證明確，被告犯行堪以認定
      ，應依法論科。
三、按刑法第321條第1項第3 款之攜帶兇器竊盜罪，係以行為人
    攜帶兇器竊盜為其加重條件，此所謂兇器，其種類並無限制
    ，凡客觀上足對人之生命、身體、安全構成威脅，具有危險
    性之兇器均屬之（最高法院79年台上字第5253號判例要旨參
    照）。上開判例固係針對加重竊盜罪立論，惟於加重強盜罪
    ，亦應為相同解釋。被告所持之美工刀1 把，雖非屬槍砲彈
    藥刀械管制條例中之管制刀械，然其為金屬材質，總長度約
    21.5公分，刀炳部分為15.5公分，刀刃部分為6 公分，刀刃
    表面雖有生銹，但仍屬尖銳，此有本院勘驗筆錄1 份（審訴
    卷第27頁背面）可稽，且具一定之重量，自足以對人的生命
    、身體與安全構成威脅，具有危險性，依上揭判例要旨，應
    屬兇器無訛。故核被告所為，係犯刑法第330 條第2 項、第
    1 項、第321 條第1 項第3 款攜帶兇器強盜未遂罪。被告甲
    ○○著手實施攜帶兇器強盜之行為，惟見情勢不利，未取分
    毫旋即逃逸，致未能遂行犯罪，為未遂犯，應依刑法第25條
    第2 項規定減輕其刑。爰審酌被告不思正當工作以換取金錢
    ，竟備妥美工刀，以隨機持兇器強盜不特定人財物之意，於
    平日上午以佯稱找人之方式，使被害人放鬆戒心，允其進入
    被害人住處，其卻持兇器對被害人為前揭脅迫行為，要其交
    付財物，造成被害人心理恐懼甚大，亦嚴重危害社會治安，
    且於本院審理中始終否認犯行，態度不佳，又未賠償被害人
    損失，所為實有不該，惟念及被告係因債務問題，走投無路
    ，始起意強盜，且前無犯罪紀錄，素行良好，此有臺灣高等
    法院被告前案紀錄表1 份附卷可參，亦未取得財物，並無犯
    罪所得，暨其智識程度、所生危害等一切情狀，量處如主文
    所示之刑，以資懲擏。又扣案之美工刀1 把、膠帶1 捲，係
    被告任職公司所有之物，業據被告陳述在卷（本院卷第33頁
    背面），且非屬違禁物，故不宣告沒收。
據上論斷，應依刑事訴訟法第299 條第1 項前段，刑法第330 條
第2 項、第1 項、第25條第2 項，判決如主文。
本案經檢察官許怡萍到庭執行職務。
中    華    民    國    98    年    10    月    28    日
                刑事第十二庭  審判長法  官  黃建榮
                                    法  官  王品惠
                                    法  官  楊珮瑛
以上正本證明與原本無異。
如不服本判決應於收受送達後10日內向本院提出上訴書狀，並應
敘述具體理由；如未敘述上訴理由者，應於上訴期間屆滿後20日
內向本院補提理由書（均須按他造當事人之人數附繕本）「切勿
逕送上級法院」。
中    華    民    國    98    年    10    月    29    日
                                    書記官  郭南宏
附錄本件論罪科刑法條全文
中華民國刑法第330條
（加重強盜罪）
犯強盜罪而有第三百二十一條第一項各款情形之一者，處七年以
上有期徒刑。
前項之未遂犯罰之。
中華民國刑法第328條第1項
（普通強盜罪）
意圖為自己或第三人不法之所有，以強暴、脅迫、藥劑、催眠術
或他法，至使不能抗拒，而取他人之物或使其交付者，為強盜罪
，處五年以上有期徒刑。
中華民國刑法第321條第1項第3款
（加重竊盜罪）
犯竊盜罪而有左列情形之一者，處六月以上、五年以下有期徒刑：
三、攜帶兇器而犯之者。


司法院資訊處製作；財團法人民間司法改革基金會備份。
